最高法院民事判決　　　　　　　　　　　　　　　八十七年度台上字第一七一四號
　　上　訴　人　顧樸先
　　法定代理人　顧為琳
　　訴訟代理人　吳
　　被 上訴 人　胡寶娜
右當事人間請求離婚事件，上訴人對於中華民國八十六年十月二十九日台灣高等法院
第二審判決（八十五年度家上字第一四四號），提起上訴，本院判決如左：
    主  文
原判決廢棄，發回台灣高等法院。
    理  由
本件上訴人主張：兩造於民國六十九年九月十七日結婚。伊於七十六年三月間因腦部
蛛網膜下腔出血（俗稱中風）經治療復健後，恢復迅速，雖行動不便，但可坐輪椅，
意識也清楚。詎伊自中風以來，被上訴人非但不予照料，且經常長期出國，棄伊於不
顧。並於八十三年六月間，謊稱伊已喪失意識，向法院聲請宣告禁治產，嚴重打擊伊
自信心及求生意志。復領走伊之月退休俸，自行花用，拒付醫療費用，連衛生紙及紙
尿布亦不購買，任令伊使用破洞之內衣褲及破毛巾，更屢在冬天深夜，將伊房間之電
暖爐關閉。其種種行徑，與夫妻間應互信、互愛、互相扶持之真諦相違，每令伊情緒
大受刺激、血壓驟升，無法專心養病；子女及親友故舊亦同感義憤，在客觀上兩造實
已無法期待維持正常之婚姻生活品質等情。本於民法第一千零五十二條第二項之規定
，求為准許伊與被上訴人離婚之判決。
被上訴人則以：兩造晚年結婚，婚後感情融洽，相依為命，互信互愛。上訴人於七十
六年間中風後，仍賴伊日夜陪伴，悉心照顧，無怨無尤。惟兩造結婚之初，上訴人之
女顧為琳、顧珮箴即對伊多所排斥，經常自美國以電話或寫信等方式挑撥離間，企圖
破壞兩造圓滿和諧之婚姻。迨上訴人中風後，兩女自美返台，隨即惡意逼迫伊，無故
加以辱罵毆打，更換門鎖，將伊趕出家門。而上訴人婚後一直對伊愛護有加，且又於
八十年十月二十五日因二度中風，致四肢癱瘓意識不清，故本件離婚訴訟，絕非其本
意，起訴狀所指各節，均非事實等語。資為抗辯。
原審廢棄第一審所為上訴人勝訴之判決，改判駁回上訴人之訴，無非以：查，上訴人
於八十三年十月十二日在第一審提起本件離婚之訴，並委任王嘉寧律師為訴訟代理人
，有第一審法院公證處八十三年度認字第五○五○三號認證書認證之委任狀可稽。經
核認證書內容已載明公證人詢明上訴人了解「所簽署文件內容」後，依公證法第四條
第一款之規定予以認證，且經上訴人親自於認證書上蓋章。又，上訴人係英士大學法
律系畢業，陸軍中將退役，曾任國防部軍法局局長，亦有戶籍登記簿謄本足憑，其對
於出具委任狀提起離婚訴訟之法律上意義，自當了解。被上訴人辯稱：本件訴訟非出
於上訴人之本意云云，不無誤解。再者，上訴人前經第一審法院以八十四年十二月二
十日八十四年度禁更(一)字第一號裁定，認已達精神耗弱狀態，無處理自己事務之能力
，因而宣告為禁治產人，並已確定。復經第一審法院以八十五年度監更字第一號裁定
，指定顧為琳為上訴人之監護人，有各該事件卷宗可考。雖第一審法院指定顧為琳為
監護人之裁定尚在抗告中（原法院八十六年度家抗字第七五號），惟抗告除別有規定
外，無停止執行之效力，民事訴訟法第四百九十一條第一項定有明文；故裁定之執行
力，除有反對規定外，於該裁定生效時起即生。又此之所謂執行力，應從廣義解釋，
非僅指強制執行或具有給付性質之裁定而言，凡依該裁定內容當然生某項法律上效果
者，亦屬之。故在第一審法院指定顧為琳為監護人之裁定經廢棄前，顧為琳自得依該
具有執行力之裁定，行使監護人之權利，而為本件訴訟上訴人之法定代理人。至上訴
人提起離婚之訴後，在第一審八十五年七月十八日判決前經宣告禁治產確定，惟顧為
琳業於原審補正為上訴人之法定代理人，並追認上訴人受禁治產宣告後在第一審及原
審之訴訟行為，即無不合。次查，兩造於六十九年九月十七日結婚；上訴人於婚前與
已故之前配偶顧李淑華育有長女顧為琳，次女顧珮箴，長子顧為元等三人，為兩造不
爭之事實，並有戶籍登記簿謄本可稽。上訴人於六十九年十二月二十四日給次女顧珮
箴之信函，及其與被上訴人婚後生活，謂：「我們（與被上訴人）前已養成習慣（
晨間運動），不論冷暖無間晴雨定時出去散步早操，乃是身體精神都逐漸康復，盼放
心毋慮。回到屋內約為七點稍過，阿姨在廚房做早點，我則上樓更衣……」、「我生
活情緒已漸次安定，有伴陪我，照顧我之生活，乃所願也」、「……目前人生觀大有
轉變，首先不動情緒力求平靜，弄點可口好吃而可吃的吃吃，打打小牌，散散步，這
些阿姨照顧配合得很好」等語，足見兩造婚後生活和諧圓滿，共娛晚年，怡然自得，
應無疑義。上訴人與被上訴人結婚前，即患有高血壓症，至七十六年三月三日，因腦
部蛛網膜下腔出血（中風）經送醫治療後，逐漸恢復，迨八十年十月二十五日又因左
腦血管阻塞，造成二度中風之事實，亦為兩造所不爭執，並有診斷證明書足證。上訴
人於臥病期間，均僱有特別看護照顧。據證人即擔任看護之童鈺卿證稱：「我於七十
六年至八十一年二月照顧上訴人的，那時上訴人去三總、榮總至家裡都由我照顧，我
是照顧夜班，白天班是吳寶秀。上訴人起居飲食，被上訴人有下來督導我們照顧上訴
人，平常也有來幫忙上訴人做運動，兩造也是很好，被上訴人也會來幫忙做復健，被
上訴人在榮總都是睡沙發椅照顧上訴人，每星期之看護費是七千元，是由被上訴人給
付的」等語。吳寶秀亦證稱：「七十八年二月十一日至八十年底，我是當白天班，是
在台北榮總，被上訴人當時二十四小時都在那裡，我白天七點接班時被上訴人都在那
邊。被上訴人睡沙發，當時只有被上訴人與我，上訴人之女沒有去那邊陪，因上訴人
中風後手腳不靈活，每天須去做復健，被上訴人都幫上訴人按摩。七十八年時上訴人
講話清楚，兩造當時感情很好，有說有笑，被上訴人沒有不奈的情形，看護費由被上
訴人給付的」等語甚詳。查證人童鈺卿、吳寶秀受僱照顧上訴人，對於上訴人之病情
、兩造之生活及相處情形，當極瞭然。參酌證人顧不先證稱：「六十九年間兩造經人
介紹而結婚，婚後兩人感情很好……七十六年顧樸先中風後，先後在中華醫院、三軍
總醫院及榮民總醫院就醫，胡寶娜一直陪侍在側，在醫院的沙發睡了好多年」、「從
未聽他說要和胡寶娜離婚之事」等語。而證人顧不先與上訴人情屬同胞兄弟，尚無故
為迴護被上訴人之理，其證詞復與童鈺卿、吳寶秀所述相符，均屬可信。復由證人童
鈺卿、吳寶秀、顧不先之證詞可知，上訴人中風以後，被上訴人即僱請看護，照顧其
生活起居，被上訴人尚且為其按摩復健，兩人有說有笑，感情彌篤。上訴人雖舉證人
林芙美證稱：「我以前在照顧上訴人，是在八十一年三月間左右，大約二年為八十一
年至八十二年間，是在家裡及醫院都有，日薪是一千八百元之看護費，是顧為琳支付
的……其他雜項支出不一定由誰支付……衛生紙之類被上訴人有時也會買回來。住院
費用由誰支付我不知道」、「我看護內容是幫上訴人抽痰，清洗身體大小便、餵食，
顧為琳有時下來也會幫忙做這些工作，被上訴人下來沒做這些上開工作之事，要做顧
為琳就拿去做了」等語。另證人周卞准生證稱：「我與上訴人女兒顧為琳是教會姊妹
……我到總榮看上訴人大約二、三次……我去看時被上訴人都有在場」。又證稱：「
七十六年顧樸先中風後，我曾到三總探望顧樸先……在醫院時胡寶娜均請特別看護照
顧，自己都不管，顧為琳為了盡孝道，拋棄在美國的家，回台灣照顧她父親」。證人
即國泰醫院物理治療師潘晨光證稱：「復健治療時大都由其大女兒及女傭陪伴在旁，
有時由其二女兒陪，偶而會看到胡寶娜下樓欲外出或剛外面回來。治療費用均由其女
兒支出」。查證人林芙美既支領代價，受僱擔任特別看護，則為上訴人抽痰、洗澡、
餵食，乃至清理大小便，本屬其應盡之職責。而顧為琳為上訴人之生女，其為上訴人
支付看護費用或生活費用，且「有時下來也會幫忙做這些工作」，甚至「為了盡孝道
，拋棄在美國的家，回台灣照顧她父親」，亦屬傳統倫理觀念上所應為，並為法律上
應盡之扶養義務，殊不能以被上訴人未事事躬親為之，遽以認定兩造間有難以維持婚
姻之重大事由。上訴人又主張：被上訴人領走其全部之月退休俸，拒付醫療費用，不
購買衛生紙及紙尿布，任其使用破衣褲破毛巾，更在冬夜關閉電暖爐。又於八十三年
五月停付水電費，致遭斷水斷電，且經常長期出國，棄其不顧等情云云。惟查，兩造
結婚時，上訴人已經退休，被上訴人並無職業，夫妻二人本即依賴上訴人之月退休俸
共同生活，頤養天年。況上訴人既已中風臥病，被上訴人領取其退休俸支付家用，亦
屬日常家務之代理。而特別看護童鈺卿、吳寶秀之薪資均係被上訴人支付，業如前述
；即被上訴人所舉之證人周卞准生亦稱「在醫院時胡寶娜均請特別看護照顧」，證人
林芙美也稱「其他雜項支出不一定由誰支付」、「衛生紙之類被上訴人有時也會買回
來」等語，亦已引述如前。證人童鈺卿又證稱：「（被上訴人）沒有要關掉電暖器，
舊毛巾要擦腳用的，……骨頭湯做菜之事確實是被上訴人拿錢給我買的，薪水也是被
上訴人給我的」等語。上訴人所指被上訴人拒付醫療或生活費用，任其使用破衣褲破
毛巾，在冬夜關閉電暖爐云云各節，尚非有據。又被上訴人於八十二年十月間赴美，
至翌年四月間回台，係探望高齡且罹病之父親，惟此期間上訴人仍有特別看護予以照
顧，其女亦在台陪侍，被上訴人抽身探望遠地之父親，亦屬孝道倫常，親恩與配偶有
時難以兩全，殊無可苛責。至於證人何長雄證稱，伊為上訴人作復健治療「只看過胡
寶娜一次」，證人即中醫師劉萍世證稱，治療期間「沒有看過胡寶娜」，斯時被上訴
人或適在美省親，證人未見到被上訴人或費用由顧為琳支付，事屬當然，要難執此主
張被上訴人棄其於不顧。再者，上訴人因精神耗弱，無處理自己事務之能力，經第一
審法院以八十四年十二月二十日八十四年度禁更(一)字第一號裁定宣告為禁治產人確定
。足見被上訴人聲請宣告禁治產，於法有據，且係保護上訴人所必要，上訴人指摘被
上訴人藉禁治產宣告之程序，打擊其自信心及求生意志，亦屬誤解；而懷疑被上訴人
對其施以巫術，尤屬無稽。按夫或妻依民法第一千零五十二條第二項之規定請求離婚
，必須有同條第一項所列各款以外可歸責於夫或妻之事由，且其事由甚為重大，已達
難以維持婚姻之程度者，始足當之。查兩造婚後不久，上訴人之女顧珮箴於六十九年
十月二十三日自美寫信給上訴人，追思其已故之母親，對上訴人認識被上訴人甫二個
月即結婚感到「情緒不安」，並稱：「我完全摒棄了一個甫經喪母之痛的女兒面臨父
親再婚產生的情緒反應」，對上訴人之再婚頗有微詞，且質疑被上訴人結婚之動機，
有該信函足稽。兩女回台後，對上訴人之醫療及照顧方式，乃至被上訴人之生活及理
家方式，與被上訴人意見不同，雙方因而發生爭執，進而互控刑事責任，顧為琳甚且
將家門反鎖，致被上訴人不得而入，亦據證人汪積文結證明確，並有各該刑事起訴書
、處分書、及判決書在卷可考。被上訴人終止郵局之水電費代繳，實與顧為琳間意氣
之爭。徵之兩造結婚後，感情甚篤，嗣後上訴人不幸中風，但於住院期間，被上訴人
在醫院陪伴照顧，夜宿醫院沙發椅，並顧請特別看護幫忙照顧，出院後為其按摩復健
。迨上訴人之女顧為琳、顧珮箴自美回台，間或由其二女照顧，或支付看護費用及生
活費用，乃二女之孝道美德。況上訴人臥病期間不曾中斷特別看護之照顧，而被上訴
人係十九年出生，年事亦漸高，有女代勞，衡情不須事事被上訴人躬自為之，無礙於
兩造之互信互愛。上訴人所指各節，均係顧為琳、顧珮箴與被上訴人間之齟齬；兩女
宜體諒其生母過世後，上訴人隻身在台，與被上訴人晚年結婚，有伴廝守，彌足珍惜
，輕言離異，實非所宜。兩造間並無難以維持婚姻之重大事由，上訴人請求離婚，自
難准許等詞。為其判斷之基礎。
按法院對於當事人所提重要攻擊方法，應於判決理由中說明其足採與否之意見，否則
即有判決不備理由之違法。查，上訴人主張：被上訴人於八十五年七月十三日出境，
八十六年一月三十日為遷出登記，足證其客觀上無照顧及療養伊之事實（經常長期出
國），主觀上亦無照顧伊之意願（戶籍遷出）云云，並提出戶籍登記簿謄本、出入境
紀錄為證（見原審(一)卷一三五頁反面、一三七頁，(二)卷四二頁），為其重要之攻擊方
法，且與判決之結果攸關，原審恝置未論，即為不利於上訴人之判斷，尚屬可議。又
原審認被上訴人於八十二年十月間赴美，係探望其高齡且罹病之父親乙節，並未說明
其所憑之依據，暨該段期間特別看護係由何人安排，費用如何支出等情，原審亦未說
明，即以被上訴人於八十二年以前曾支付特別看護費，即認被上訴人對上訴人未曾中
斷特別看護之照顧，亦欠允洽。上訴論旨，執以指摘原判決違背法令，求予廢棄，非
無理由。
據上論結，本件上訴為有理由。依民事訴訟法第四百七十七條第一項、第四百七十八
條第一項，判決如主文。
中      華      民      國    八十七    年      七      月    二十四    日
                              最高法院民事第三庭
                                  審判長法官  范  秉  閣
                                        法官  朱  建  男
                                        法官  曾  煌  圳
                                        法官  許  澍  林
                                        法官  鄭  玉  山
　　　右正本證明與原本無異
 　　　　　                              　 　書  記  官
中      華      民      國    八十七    年      八      月      十      日
